臺灣雲林地方法院民事判決　　　　　　　 94年度訴字第194號
原　　　告　丙○○○
　　　　　　　　　　　65巷2.
訴訟代理人　張雯峰律師
　　　　　　奚淑芳律師
被　　　告　乙○○
　　　　　　　　　　　5弄16.
上列當事人間請求返還房地事件，本院於民國94年12月7 日言詞
辯論終結，判決如下：
    主  文
被告應將坐落雲林縣斗六市○○○段溝子埧小段六五０─二二號
土地上之雲林縣斗六市○○○段溝子埧小段五０九建號建物（門
牌：雲林縣斗六市○○路一００巷五弄一六號四樓）遷讓交還原
告。
前項之履行期間為貳個月。
訴訟費用由被告負擔。
本判決第一項於原告以新台幣玖拾貳萬元為被告供擔保後，得假
執行，但被告如以新台幣貳佰柒拾肆萬陸仟元為原告預供擔保後
，得免為假執行。
    事實及理由
一、原告主張：坐落雲林縣斗六市○○○段溝子埧小段650 ─22
    號土地，暨其上雲林縣斗六市○○○段溝子埧小段509 建號
    建物（門牌：雲林縣斗六市○○路100 巷5 弄16號4 樓）（
    下稱系爭房地）為原告所有，原告於民國91年4 月間無償借
    貸與原告之姊甲○○使用，被告遂隨同訴外人甲○○居住在
    系爭房地，惟因被告時常辱罵毆打訴外人甲○○，訴外人甲
    ○○不得以於92年9 月間離去系爭房地，詎被告仍繼續占有
    系爭房地，迭經原告催請返還，仍置之不理，爰依民法第76
    7 條規定訴請被告返還系爭房地。苟認兩造係使用借貸關係
    或被告係占有輔助人，原告亦為終止訴外人甲○○及被告使
    用借貸關係之意思表示，並依民法第470 條規定提起本訴等
    語。並聲明：除履行期間及假執行擔保金額部分外，餘如主
    文所示。
二、被告則以：系爭房地乃被告與訴外人甲○○同居之處所，因
    慮及被告子女、親友非議，與訴外人甲○○信用不佳，苟登
    記於其名下，恐遭其債權人查封取償等情，遂信託登記與原
    告名下，然系爭房地實為被告所有，此參之系爭房地買賣契
    約、頭期款新台幣（下同）110,000 元乃被告所簽訂、支付
    ，每月並支付分期款項8千餘元，更以76 萬餘元裝潢系爭房
    地乙事自明，縱認系爭房地為原告所有，於原告未清償被告
    所繳納系爭房地頭期款、分期款及裝潢費用前，被告自得拒
    絕返還系爭房屋等語，資為抗辯。並聲明：
　(一)原告之訴及假執行之聲請均駁回。
　(二)如受不利判決，願供擔保請准宣告免為假執行。
三、兩造不爭執之事實：
　(一)訴外人台鳳股份有限公司於91年8 月26日以買賣發生原因移
    轉系爭房地與原告，雲林縣斗六地政事務所並於91年9 月 4
    日辦理所有權移轉登記完畢。
　(二)原告以系爭房地於91年8月27 日與訴外人台灣土地銀行股份
    有限公司訂定最高限額抵押權2,040,000元，並於91年9月 4
    日辦理登記完畢。原告均依約按期繳款（息）至今。
  (三)被告自91年4月間起至92年9月間止，有與訴外人甲○○同居
  　在系爭房地。
四、本件兩造所爭執之處，應在於系爭房地是否係被告信託登記
　　與原告？被告得否以其支出系爭房地頭期、分期款及裝潢費
　　用一事，行使同時履行抗辯？茲分述如下：
　(一)按所有人對於無權占有或侵奪其所有物者，得請求返還之，
    民法第七百六十七條前段定有明文。又以無權占有為原因，
    請求返還所有物之訴，占有人對於所有權人就其物有所有權
    存在之事實無爭執，而僅以有權占有為抗辯者，所有權人於
    占有人無權占有之事實，無舉證責任。占有人應就其取得占
    有，係有正當權源之事實證明之。如不能證明，則應認所有
    權人之請求為有理由，最高法院72年度台上字第1552號判決
    可資參考。本件被告並不否認原告登載為系爭房地之所有權
    人，僅辯稱系爭房地係被告信託登記與原告，是被告有權占
    有系爭房地等語，既為原告所否認，則揆之上開判決要旨，
　　被告自應就其等主張有權占有之事實負舉證之責。
　(二)被告辯稱系爭房地係其信託登記與原告等語，固據提出財政
　  部台灣省中區國稅局行政執行案件移送書、法務部行政執行
    署嘉義行政執行處通知、聲請強制執行前通知函、存款憑條
　　、統一發票、行政執行案件移送書為證，然：
　1.觀之上開移送書、通知函所載內容，乃訴外人甲○○因未遵
　  期繳納綜合所得稅、消費借貸款項，而遭強制執行乙情，是
    該文件至多僅能證明訴外人甲○○因積欠上開款項而遭追償
    之情，尚不足以證明系爭房地係被告信託登記與原告一事為
    真，而存款憑條、統一發票雖載繳納系爭房地分期款項與訴
    外人台鳳股份有限公司之內容，惟取得該存款憑條、統一發
　　票之原因千差萬別，或係被告所稱係其繳納款項取得，或係
　  原告所稱係託訴外人甲○○繳納，因訴外人甲○○置放在系
    爭房地，而由同居之被告隨手取得等情，均不無可能，又縱
　　確係被告繳納該存款憑條、統一發票所載之款項，然被告繳
　  納之因或係基於所有權地位為之，抑或係代墊款項為之，再
    或係原告之使者而為繳納，亦不無可能，是被告尚難持存款
    憑條、統一發票，遽而主張系爭房地係其信託登記與原告一
    事為真。
　2.被告雖迭次聲請本院訊問系爭房地銷售人員以證明上開所辯
　  為真，然迄今被告對有關銷售人員「馬小姐」之真實姓名、
    年籍、真正住居所等資料，均未能詳予說明，則被告所辯上
    情，容有可疑，雖證人石秀玉到庭結證稱：「伊係被告之鄰
    居，伊於洽購現居地之房地過程時，曾見過被告將錢交給馬
    小姐，惟被告繳納多少錢，伊並不知悉。」等語，然有關被
　　告洽購、繳納之過程、原因、數額等細節均不知悉，則縱證
  　人石秀玉所為之上開證詞為真實，至多僅能證明被告曾交付
    金錢與銷售人員一事，尚不足以推論被告即係系爭房地之所
    有權人，而將系爭房地信託登記在原告名下一情為真，是被
    告自難持該證詞為有利於己之證明。至被告再辯稱苟系爭房
    地非被告所有，被告焉會花費款項裝潢系爭房地，更將祖先
    牌位供奉在系爭房地之理等語，惟縱系爭房地有被告所稱上
    開之舉，然此被告或係基於所有權人地位為之，或係為居住
    環境舒適、安寧為之，亦均不無可能，尚難遽認系爭房地為
    被告所有之情為真。
　(三)被告又抗辯稱縱認系爭房地為原告所有，於原告未清償被告
　  所繳納系爭房地頭期款、分期款及裝潢費用前，被告自得拒
    絕返還系爭房屋等語，然按因契約互負債務者，於他方當事
　　人未為對待給付前，得拒絕自己之給付，民法第264 條第 1
    項前段定有明文。當事人此項權利謂之同時履行抗辯權。故
    所謂同時履行之抗辯，乃係基於雙務契約而發生，倘雙方之
    債務非本於同一之雙務契約而發生，縱令雙方債務在事實上
    有密切之關係或雙方之債務雖因同一之雙務契約而發生，然
    其一方之給付，與他方之給付，並非立於互為對待給付之關
    係者，均不能發生同時履行之抗辯，則縱被告所辯上情為真
    ，然此乃屬被告代墊、有益費用返還請求權之行使，此與原
    告系爭房地返還請求權之行使，並非立於互為對待給付之關
    係，自不發生同時履行抗辯問題，是被告自難持此事由對抗
    原告，要難認被告占有系爭房地有正當權源。此外，被告迄
    今仍無法舉證證明系爭房地為其所有，而信託登記在原告名
　　下之情，則揆之首開判決要旨可知，尚難認被告所辯上開情
　  節為真實，被告空言所辯，自不足採信。
五、按所有人對於無權占有或侵奪其所有物者，得請求返還之。
    對於妨害其所有權者，得請求除去之。有妨害其所有權之虞
    者，得請求防止之，民法第767 條定有明文。又按使用借貸
    未定期限者，應依借貸之目的使用完畢時返還之，民法第47
    0 條第1 項定有明文。所謂依借貸之目的使用完畢時，係指
    借用人因達成某目的而向出借人借用其物，嗣後其目的已因
    而達成，無須再繼續使用者而言。借用房屋供居住之用，應
    就借用目的、經過期間及借用人之經濟狀況、目前有無再使
    用該房屋之必要等一切情狀加以審酌，以定其使用目的是否
    已完畢。原告主張訴外人甲○○於91年4 月間以與被告無同
    居處所為由，向原告無償借貸系爭房地使用，被告遂隨同訴
    外人甲○○居住在系爭房地等語，業據證人甲○○到庭證稱
    綦詳，而被告並不否認自91年4 月間起至92年9 月間止，有
    與訴外人甲○○同居在系爭房地之情，可知原告同意訴外人
    甲○○及被告無償居住使用系爭房地，乃供訴外人甲○○及
    被告共同生活之處所，是為一使用借貸關係，而被告並不否
    認訴外人甲○○業於92年9 月間離去系爭房地，彼等即未再
    繼續共同生活乙情，足見訴外人甲○○及被告之同居關係業
    已消滅，揆諸上開說明，訴外人甲○○及被告既未再繼續同
    居，顯無共同生活之必要，系爭房地借貸之目的已因而達成
    ，無須再繼續讓被告使用，何況原告已請求被告返還系爭房
    地，顯然亦不同意由被告繼續使用，兩造之使用借貸關係既
    已消滅，被告自應返還系爭房地，今被告既不能證明占有系
    爭房地有何合法之權源，自屬無權占有，則原告自得依上開
    民法第767 條規定，請求被告將坐落系爭土地上之系爭房屋
    遷讓交還予原告，於法自屬有據。
六、從而，原告本於無權占有之法律關係請求被告應將坐落系爭
    土地上之系爭房屋遷讓交還予原告，為有理由，應予准許。
七、末查被告於系爭房屋居住，驟然命其遷讓交還予原告，非立
    時可就，爰斟酌實際情況，酌定2 個月之履行期間，以兼顧
    之。
八、兩造分別陳明願供擔保請為宣告假執行或免為假執行，經核
    均與規定相符，爰分別酌定相當之擔保金額予以宣告。
九、本件判決之基礎已臻明確，兩造其餘之攻擊防禦方法及聲請
    調查之證據，均經斟酌，核與判決之結果不生影響，爰不一
    一論述，附此敘明。
十、訴訟費用負擔之依據：依民事訴訟法第78條。
中　　華　　民　　國　　94　　年　　12　　月　　31　　日
                  民事第二庭    法  官  陳秋如
以上正本係照原本作成。
如對本判決上訴，須於判決送達後20日內向本院提出上訴狀（需
附繕本）。
中　　華　　民　　國　　94　　年　　12　　月　　31　　日
                                書記官　沈瑞芳
